【裁判字號】    96,訴,3187
【裁判日期】    970131
【裁判案由】    商業會計法等
【裁判全文】
臺灣板橋地方法院刑事判決              96年度訴字第3187號
公  訴  人  臺灣板橋地方法院檢察署檢察官
被      告  甲○○
選任辯護人  黃柏彰律師
上列被告因違反商業會計法等案件，經檢察官追加起訴（96年度
偵字第1404號、第944 號、第19079 號），被告於準備程序中為
有罪之陳述，經本院合議庭裁定由受命法官進行簡式審判程序獨
任審理，本院判決如下：
    主  文
甲○○共同連續商業負責人，以明知為不實之事項，而填製會計
憑證，處有期徒刑壹年。減為有期徒刑陸月，如易科罰金，以銀
元佰元即新臺幣玖佰元折算壹日。緩刑伍年。
    事  實
一、甲○○為鴻城企業股份有限公司（以下簡稱「鴻城公司」）
    實際負責人；林瑞萍（另由本院以95年重訴字第35號審理中
    ）係位於臺北縣林口鄉○○村○○街2 號「禾申堡科技股份
    有限公司」（以下簡稱「禾申堡公司」）董事長；林長源（
    另由本院以95年重訴字第35號審理中）為禾申堡公司財會協
    理，負責該公司及前開公司之年度預算編輯、預算管控、財
    務調度及大陸三廠之會計、財務、帳務稽核等事項；林慧秀
    係協助禾申堡公司從事相關會計業務之人員，均為商業會計
    法上之商業負責人或主辦及經辦會計之人員。甲○○明知鴻
    城公司自民國91年7 月間起至94年10月間止，並未銷貨予如
    附表所示之公司，竟與林瑞萍、林長源、林慧秀等人，共同
    基於製作不實會計憑證之概括犯意聯絡，以鴻城公司名義，
    先後填製買受人、品名、數量及金額均不實之會計憑證銷貨
    統一發票共791 張，金額合計新台幣（下同）10億3552萬74
    88元，交予如附表所示之公司。
二、案經法務部調查局北部機動工作組移送臺灣板橋地方法院檢
    察署檢察官暨該署檢察官簽分偵查起訴。
    理  由
一、按除被告所犯為死刑、無期徒刑、最輕本刑為3 年以上有期
    徒刑之罪或高等法院管轄第一審案件者外，於第一次審判期
    日前之準備程序進行中，被告先就被訴事實為有罪之陳述時
    ，審判長得告知被告簡式審判程序之旨，並聽取當事人、代
    理人、辯護人及輔佐人之意見後，裁定進行簡式審判程序，
    刑事訴訟法第273 條之1 第1 項定有明文。經核本件被告甲
    ○○所犯係死刑、無期徒刑、最輕本刑為3 年以上有期徒刑
    以外之罪，其於準備程序中就被訴事實為有罪之陳述，經法
    官告知簡式審判程序之旨，並聽取公訴人及被告之意見後，
    本院合議庭認宜進行簡式審判程序，爰依首揭規定合議裁定
    由受命法官獨任進行簡式審判程序，合先敘明。
二、上開事實，業據被告甲○○於本院理時坦承不諱（見本院卷
    第56頁），核與證人林瑞萍、林長源、林慧秀於調查局及偵
    查中證述情節相符（見95年偵字第4785號B 卷第5 頁、第11
    頁、第36頁至第38頁、第42頁、第172 頁、第107 頁、第11
    4 頁、第162 頁至第164 頁、第123 頁至第124 頁、第143
    頁、第155 頁至第156 頁；95年偵字第4785號A 卷第98頁）
    ，並有鴻城公司91年度至94年度營業稅年度資料查詢銷項排
    行前30名資料各1 件附卷可稽，另有鴻城公司開予禾申堡公
    司之發票、PR進銷存明細表、購料明細、鴻城公司出貨單、
    合約明細表等資料附或扣於本院95年度重訴字第35號卷證足
    參。足徵被告前開自白核與事實相符，應堪採信。本件事證
    明確，被告犯行洵堪認定。
三、查被告行為後，刑法業於94年2 月2 日修正公布，95年7 月
    1 日起施行。按「行為後法律有變更者，適用行為時之法律
    ，但行為後之法律有利於行為人者，適用最有利於行為人之
    法律」，修正後刑法第2 條第1 項定有明文。此條規定係規
    範行為後法律變更所生新舊法比較適用之準據法，本身尚無
    新舊法比較之問題，於新法施行後，應一律適用新法第2 條
    第1 項之規定，為「從舊從輕」之比較，先予敘明，再按本
    次法律變更，比較時應就罪刑有關之共犯、未遂犯、想像競
    合犯、牽連犯、連續犯、結合犯，以及累犯加重、自首減輕
    暨其他法定加減原因（如身分加減）與加減例等一切情形，
    綜其全部罪刑之結果而為比較（最高法院95年5 月23日95年
    度第8 次刑事庭會議決議參照）。茲就本件新舊法比較結果
    敘述如下：
  (一)被告行為後，刑法第56條連續犯之規定，業於94年2 月2 日
    修正公布刪除，並於95年7 月1 日施行，則被告之犯行，因
    行為後新法業已刪除連續犯之規定，此刪除雖非犯罪構成要
    件之變更，但顯已影響行為人刑罰之法律效果，自屬法律有
    變更，依新法第2 條第1 項規定，比較新、舊法之結果，仍
    應適用較有利被告之行為時即舊法論以連續犯。
  (二)關於罰金刑，刑法分則編各罪所定罰金刑之貨幣單位原為銀
    元，修正前刑法第33條第5 款規定：「罰金：1 元（銀元）
    以上。」，而依罰金罰鍰提高標準條例規定，就72年6 月26
    日前修正之刑法部分條文罰金數額提高2 至10倍，其後修正
    者則不提高倍數，並依現行法規所定貨幣單位折算新臺幣條
    例規定，以銀元1 元折算新臺幣3 元。修正後刑法第33條第
    5 款規定：「罰金：新臺幣1 千元以上，以百元計算之。」
    ，刑法第33條第5 款所定罰金貨幣單位經修正為新臺幣後，
    刑法分則各罪所定罰金刑之貨幣單位亦應配合修正為新臺幣
    ，為使刑法分則編各罪所定罰金之最高數額與刑法修正前趨
    於一致，乃增訂刑法施行法第1 條之1 ：「中華民國94年1
    月7 日刑法修正施行後，刑法分則編所定罰金之貨幣單位為
    新臺幣。94年1 月7 日刑法修正時，刑法分則編未修正之條
    文定有罰金者，自94年1 月7 日刑法修正施行後，就其所定
    數額提高為30倍。但72年6 月26日至94年1 月7 日新增或修
    正之條文，就其所定數額提高為3 倍。」。從而，刑法分則
    編各罪所定罰金刑之最高數額，於上開規定修正後並無不同
    ，惟修正後刑法第33條第5 款所定罰金刑最低數額，較之修
    正前提高，自以修正前刑法第33條第5 款規定有利於被告。
  (三)本件被告犯罪時之刑法第41條第1 項前段規定：「犯最重本
    刑為5 年以下有期徒刑以下之刑之罪，而受6 個月以下有期
    徒刑或拘役之宣告，因身體、教育、職業、家庭之關係或其
    他正當事由，執行顯有困難者，得以1 元以上3 元以下折算
    1 日，易科罰金。」又被告行為時之易科罰金折算標準，依
    修正前罰金罰鍰提高標準條例第2 條前段（現已刪除）規定
    ，就其原定數額提高為1 百倍折算1 日，則本件被告行為時
    之易科罰金折算標準，應以銀元3 百元折算1 日，經折算為
    新臺幣後，應以新臺幣9 百元折算為1 日。惟95年7 月1 日
    修正公布施行之刑法第41條第1 項前段則規定：「犯最重本
    刑為5 年以下有期徒刑以下之刑之罪，而受6 個月以下有期
    徒刑或拘役之宣告者，得以新臺幣1 千元、2 千元或3 千元
    折算1 日，易科罰金。」比較修正前後之易科罰金折算標準
    ，以95年7 月1 日修正公布施行前之規定，較有利於受刑人
    ，自應依現行刑法第2 條第1 項前段，適用修正前刑法第41
    條第1 項前段規定，定其易科罰金之折算標準。
  (四)綜此，依整體比較之結果，依修正後刑法第2 條第1 項前段
    之規定，適用行為時之舊法處斷。
  (五)又按商業會計法於95年5 月24日修正公布，並自同年月26日
    起施行，被告行為時之該法第71條規定：「商業負責人、主
    辦及經辦會計人員或依法受託代他人處理會計事務之人員有
    左列情事之一者，處五年以下有期徒刑、拘役或科或併科新
    台幣十五萬元以下罰金：一以明知為不實之事項，而填製會
    計憑證或記入帳冊者。二故意使應保存之會計憑證、帳簿報
    表滅失毀損者。三意圖不法之利益而偽造、變造會計憑證、
    帳簿報表內容或撕毀其頁數者。四故意遺漏會計事項不為記
    錄，致使財務報表發生不實之結果者。五其他利用不正當方
    法，致使會計事項或財務報表發生不實之結果者。」修正後
    之該法第71條則規定：「商業負責人、主辦及經辦會計人員
    或依法受託代他人處理會計事務之人員有下列情事之一者，
    處五年以下有期徒刑、拘役或科或併科新臺幣六十萬元以下
    罰金：一以明知為不實之事項，而填製會計憑證或記入帳冊
    。二故意使應保存之會計憑證、會計帳簿報表滅失毀損。三
    偽造或變造會計憑證、會計帳簿報表內容或毀損其頁數。四
    故意遺漏會計事項不為記錄，致使財務報表發生不實之結果
    。五其他利用不正當方法，致使會計事項或財務報表發生不
    實之結果。」，經比較修正前後之規定，以修正前之商業會
    計法第71條規定較有利於被告，亦應適用修正前之規定。
四、核被告所為，係犯修正前商業會計法第71條第1 款之填製不
    實會計憑證罪。按統一發票乃證明事項之經過而為造具記帳
    憑證所根據之原始憑證，商業負責人如明知為不實之事項，
    而開立不實之統一發票，係犯商業會計法第71條第1 款之以
    明知為不實之事項而填製會計憑證罪，該罪為刑法第215 條
    業務上登載不實文書罪之特別規定，依特別法優於普通法之
    原則，自應優先適用，無論以刑法第215 條業務上登載不實
    文書罪之餘地（最高法院94年度台非字第98號判決同此見解
    ），先此敘明。又按刑法第28條有關共犯之規定，修法前係
    規定：「二人以上共同實施犯罪之行為者，皆為正犯」；而
    新法修正施行後，則將「實施」改為「實行」，而成為：「
    二人以上共同實行犯罪之行為者，皆為正犯」。其修正理由
    係為釐清陰謀共同正犯、預備共同正犯、共謀共同正犯是否
    合乎本條規定之正犯要件，而本件被告等人間，既有犯意聯
    絡及行為分擔，即屬實行犯罪行為之正犯，不論依修正前、
    後之規定，皆屬共同正犯，對被告等而言並無有利或不利之
    情形，揆諸前揭說明，並不生新舊法比較之問題，應逕依修
    正後之刑法第28條，論以共同正犯。被告與林瑞萍、林長源
    、林慧秀間，就上開犯罪有犯意聯絡及行為分擔，為共同正
    犯。又被告先後多次犯行，時間緊接，方法相同，觸犯構成
    要件相同之罪，顯係基於概括犯意為之，為連續犯，依修正
    前刑法第56條規定論以一罪。爰審酌被告擔任公司負責人，
    竟填製不實會計憑證，犯罪所生之損害嚴重，惟考量其素行
    （並無犯罪前科，有臺灣高等法院被告前案紀錄表1 件附卷
    可稽）、犯罪動機、目的、手段及犯罪後坦承犯行，態度良
    好等一切情狀，量處如主文所示之刑。又中華民國九十六年
    罪犯減刑條例業經立法院制定，並業經總統於96年7 月4日
    公布，自96年7 月16日起生效，本件被告犯罪時間係在96
    年4 月24日以前，合於上開減刑條例第2 條第1 項第3 款之
    規定，且非同條例第3 條所定不得減刑之罪，是併依上開減
    刑條例規定減其2 分之1 之刑，並依修正前刑法第41條第1
    項前段之規定，諭知易科罰金之折算標準。查被告行為後，
    刑法第74條亦於95年1 月1 日修正施行，惟犯罪在新法施行
    前，新法施行後，緩刑之宣告，應適用新法第74條之規定（
    最高法院95年第八次刑事庭會議決議第七點同此見解）。亦
    即，就緩刑之宣告，係依裁判時之情狀為其考量標準，此部
    分應逕依裁判時之法律為適用基準，無須比較新舊法，縱因
    而與主刑部分所適用之法律不同，亦無割裂適用法律之問題
    。查被告前未曾受有期徒刑以上刑之宣告，已如前述，其因
    一時貪慾圖便，短於思慮，致觸犯本案犯行，在本院審理時
    業已坦認犯行，顯有悔意，經此刑之教訓，當知所警惕，而
    無再犯之虞，本院因認前開對其宣告之刑，以暫不執行為適
    當，爰併予宣告緩刑5 年，以啟自新。
據上論斷，應依刑事訴訟法第273 條之1 第1 項、第299 條第1
項前段，修正前商業會計法第71條第1 款，刑法第11條前段、第
2 條第1 項前段、第28條、修正前刑法第56條、第41條第1 項前
段、刑法第74條第1 項第1 款，修正前罰金罰鍰提高標準條例第
2 條，現行法規所定貨幣單位折算新臺幣條例第2 條，中華民國
九十六年罪犯減刑條例第2 條第1 項第3 款、第7 條、第9 條，
判決如主文。
本案經檢察官張誌洋到庭執行職務。
中    華    民    國    97    年     1    月    31    日
                      刑事第十三庭  法  官  李麗珠
上列正本證明與原本無異。
如不服本判決，應於送達後十日內敘明上訴理由，向本院提出上
訴狀
                                    書記官  林政良
中    華    民    國    97    年    1     月    31    日
附錄本案論罪科刑法條全文：
商業會計法第71條
商業負責人、主辦及經辦會計人員或依法受託代他人處理會計事
務之人員有下列情事之一者，處5年以下有期徒刑、拘役或科或
併科新臺幣60萬元以下罰金：
一、以明知為不實之事項，而填製會計憑證或記入帳冊。
二、故意使應保存之會計憑證、會計帳簿報表滅失毀損。
三、偽造或變造會計憑證、會計帳簿報表內容或毀損其頁數。
四、故意遺漏會計事項不為記錄，致使財務報表發生不實之結果
    。
五、其他利用不正當方法，致使會計事項或財務報表發生不實之
    結果。
附表：鴻城公司91、92、93、94年度虛開之發票：
┌──┬─────┬───┬──────┬───┬──────┬───┬──────┬───┬──────┐
│編號│買受人    │91年度│91年度銷售額│92年度│92年度銷售額│93年度│93年度銷售額│94年度│94年度銷售額│
│    │          │發票張│（新台幣：元│發票張│（新台幣：元│發票張│（新台幣：元│發票張│（新台幣：元│
│    │          │數    │）          │數    │ ）         │數    │）          │數    │）          │
├──┼─────┼───┼──────┼───┼──────┼───┼──────┼───┼──────┤
│1   │禾申堡公司│22    │36,469,959  │81    │113,577,195 │188   │23,460,237  │188   │390,363,171 │
├──┼─────┼───┼──────┼───┼──────┼───┼──────┼───┼──────┤
│2   │禾碩材料科│      │            │8     │35,583,366  │22    │24,996,674  │39    │54,729,093  │
│    │技股份有限│      │            │      │            │      │            │      │            │
│    │公司      │      │            │      │            │      │            │      │            │
├──┼─────┼───┼──────┼───┼──────┼───┼──────┼───┼──────┤
│3   │創晹科技股│      │            │4     │3,302,898   │35    │42,902,599  │34    │85,178,825  │
│    │份有限公司│      │            │      │            │      │            │      │            │
├──┼─────┼───┼──────┼───┼──────┼───┼──────┼───┼──────┤
│4   │泉承貿易股│      │            │11    │2,106,023   │17    │7,110,847   │9     │8,218,165   │
│    │份有限公司│      │            │      │            │      │            │      │            │
├──┼─────┼───┼──────┼───┼──────┼───┼──────┼───┼──────┤
│5   │正碁資訊股│      │            │3     │514,037     │2     │9,926,280   │      │            │
│    │份有限公司│      │            │      │            │      │            │      │            │
├──┼─────┼───┼──────┼───┼──────┼───┼──────┼───┼──────┤
│6   │凡禾材料科│2     │3,499,250   │      │            │31    │37,902,559  │8     │15,177,240  │
│    │技股份有限│      │            │      │            │      │            │      │            │
│    │公司      │      │            │      │            │      │            │      │            │
├──┼─────┼───┼──────┼───┼──────┼───┼──────┼───┼──────┤
│7   │兆遠國際科│      │            │      │            │33    │35,687,255  │33    │71,328663   │
│    │學發展有限│      │            │      │            │      │            │      │            │
│    │公司      │      │            │      │            │      │            │      │            │
├──┼─────┼───┼──────┼───┼──────┼───┼──────┼───┼──────┤
│8   │天捷開發有│      │            │      │            │1     │1,005,308   │      │            │
│    │限公司    │      │            │      │            │      │            │      │            │
├──┼─────┼───┼──────┼───┼──────┼───┼──────┼───┼──────┤
│9   │大越科技股│      │            │      │            │      │            │17    │29,156,252  │
│    │份有限公司│      │            │      │            │      │            │      │            │
├──┼─────┼───┼──────┼───┼──────┼───┼──────┼───┼──────┤
│10  │坤碁科技股│3     │3,331,592   │      │            │      │            │      │            │
│    │份有限公司│      │            │      │            │      │            │      │            │
├──┼─────┼───┼──────┼───┼──────┼───┼──────┼───┼──────┤
│各年│          │27    │43,300,801  │107   │155,083,519 │329   │182,991,759 │328   │654,151,409 │
│度總│          │      │            │      │            │      │            │      │            │
│計  │          │      │            │      │            │      │            │      │            │
├──┼─────┼───┼──────┼───┼──────┼───┼──────┼───┼──────┤
│91至│          │發票張│金額        │      │            │      │            │      │            │
│94年│          │數    │1,035,527,48│      │            │      │            │      │            │
│度總│          │791   │8           │      │            │      │            │      │            │
│計  │          │      │            │      │            │      │            │      │            │
└──┴─────┴───┴──────┴───┴──────┴───┴──────┴───┴──────┘


司法院資訊處製作；財團法人民間司法改革基金會備份。
